【裁判字號】    96,訴,953
【裁判日期】    970312
【裁判案由】    確認會議決議無效
【裁判全文】
臺灣桃園地方法院民事判決               96年度訴字第953號
原      告  乙○○
訴訟代理人  劉君豪律師
被      告  社團法人國際獅子會台灣總會台灣省第十聯合會
法定代理人  癸○○
訴訟代理人  呂福元律師
上列當事人間確認會議決議無效事件，於民國97年2 月20日言詞
辯論終結，本院判決如下：
    主      文
原告之訴駁回。
訴訟費用由原告負擔。
    事實及理由
一、按當事人喪失訴訟能力或法定代理人死亡或其代理權消滅者
    ，訴訟程序在有法定代理人或取得訴訟能力之本人，承受其
    訴訟以前當然停止，民事訴訟法第170 條定有明文。查被告
    之法定代理人原為甲○○，嗣於訴訟中變更為癸○○，並經
    原告於民國96年9 月26日具狀向本院聲明由被告法定代理人
    癸○○承受訴訟，於法有據，應予准許。
二、原告主張：
  (一)先位部分：被告社團法人國際獅子會台灣省第十聯合會（即
    300G2 區，下稱獅子會300G2 區）於96年4 月21日召開之第
    三屆年會暨第四屆會員代表大會做成提名第三人甲○○為社
    團法人國際獅子會台灣總會（即300 複合區，下稱獅子會30
    0 複合區）0000-0000 年度年會委員會主任委員（即0000-0
    000 年度300 複合區理事長暨總監議會議長候選人）之決議
    （下稱系爭決議）。惟依獅子會300G2 區章程附則第8 章第
    50條第2 項規定「若有2 人以上爭取提名時，總監應聘任歷
    屆總監與爭取提名不屬相同分會之資深獅友5 人組成提名委
    員會辦理資格審查提名。提名前應先經協調，協調無結果時
    ，由現任總監、副總監及提名委員會全體委員會共同以無記
    名投票之類似累積投票法之方式進行提名投票就得票最多之
    一人辦理提名。提請本區會會員代表大會行使推薦同意權。
    未受提名之人，不得逕向會員代表大會要求行使推推薦同意
    權。」辦理。獅子會300G2 區有意願參選人計有原告、第三
    人柳福來、陳正喜、黃簡美桂、庚○○及甲○○等6 人，第
    三人甲○○乃分別通知召開3 次協調會，於96年3 月20日召
    開之參選人協調會議中，同意以五輪積分抽籤方式決定何人
    積分最高者，取得推薦權。然第三人甲○○拒不抽籤，並表
    示「我出新台幣（下同）1,000 萬元作為獅子會300G2 區社
    會服務專案基金，若誰出價超過1,000 萬元，就讓此人做。
    」其餘參選人均無意見，原告則表示願捐出1,100 萬元，並
    獲其餘參選人一致支持，第三人甲○○亦未反對，是應已協
    調完成推薦原告為獅子會300 複合區0000-0000 年度年會委
    員會主任委員之被推薦人之結果，待欲作成會議記錄時，第
    三人甲○○又反悔拒簽，然其嗣後反悔拒簽之行為，仍無礙
    前所成立之口頭協議，是被告自僅得提名原告為主任委員被
    推薦人（即議長候選人）。原告於96年4 月11日即以存證信
    函通知被告不可違法票選獅子會300 複合區0000-0000 年度
    年會委員會主任委員之被推薦人。惟被告竟於96年4 月21日
    召開之獅子會300G2 區第三屆年會暨第四屆會員代表大會違
    反同上章程附則之規定而提名第三人甲○○為獅子會300 複
    合區00 00-0000年度年會委員會主任委員受推薦人。系爭決
    議之內容，已違反同上章程附則規定。爰依民法第56條第 2
    項規定，系爭決議內容應為無效，並聲明確認系爭決議無效
    。
  (二)備位部分：同上章程附則第50條第4 項規定：「第2 項所指
    2 人以上爭取提名不能協調之情形，如選情過於激烈，總監
    為了區之團結和諧，得徵得榮譽委員會主席及提名委員會多
    數提名委員之同意後，予以開放辦理候選人推薦登記，再交
    提名委員會進行資格審查後，提請會員代表大會票選定之。
    」，由文義、條項編排，及應要先組成提名委員會，否則無
    從依第4 項由多數決等情觀之，足見同上章程附則第50條第
    2 項應先於同條第4 項適用。無論是依據同上章程附則第 8
    章「國際理事、第二副總會長及複合區總監議會議長候選人
    之推薦」第50條之規定，或是依被告所提出之07-08 年度複
    合區年會主委暨08-09 年度議會議長選舉辦法，就有二人以
    上爭取提名時，為了區的和諧及避免選舉所造成的傷害，均
    規定「若有二人以上爭取提名時，總監應聘任歷屆總監及與
    爭取提名人不屬相同分會之資深獅友五人組織提名委員會辦
    理資格審查提名。」。被告歷屆總監包括原告、第三人李水
    圳、黃永祿、吳東霖、李阿青、柳福來、陳正喜、庚○○、
    黃簡美桂計9 人，但第三人甲○○、陳正喜、乙○○、黃簡
    美桂、庚○○因參選，而依利益迴避原則應不得擔任提名委
    員，則應由當時之副總監癸○○聘任歷屆，而未參選之前總
    監即第三人李水圳、黃永祿、李阿青、吳東霖、柳福來5 人
    及5 名資深獅友，成立提名委員會，但第三人甲○○僅聘任
    第三人戊○○、丙○○○、黃贊成、壬○○、辛○○等5 人
    為提名委員，是提名委員會由提名開始即不符同上章程附則
    規定。提名委員會應先協調有意爭取提名者，惟各次協調，
    均係第三人甲○○以自己名義召集協調，非由提名委員會召
    集協調。提名委員會協調無結果時，應由提名委員會委員共
    同以無記名投票之類似累積投票法方式進行提名投票，但此
    程序也未進行。至於選情過於激烈係指爭取提名者均已明確
    表示不願再協調，提名委員提名投票結果各爭取提名者票數
    平分均色，無法分出高下，且各有意爭取提名者已表現出激
    烈的選舉行動。捐贈社會福利金只是一種協商方法，並非選
    情激烈，所謂選情激烈完全是第三人甲○○憑空捏造。另同
    上章程第50條第4 項係為防止浮濫選舉，力求區務和諧並杜
    爭端而設，則該條項所稱經榮譽委員會主席及提名委員會多
    數提名委員之同意，應該至少有2/3 以上提名委員之同意，
    才可開放競選以防止浮濫選舉之弊。且如經榮譽委員會主席
    及多數提名委員同意開放競選，仍須進行辦理候選人推薦登
    記，提名委員會進行資格審查，會員代表大會票選等選舉事
    務工作，然被告亦未踐行上開程序。被告於96年4 月21日召
    開之獅子會300G2 區會員代表大會，以投票方式推薦第三人
    甲○○為獅子會300 複合區0000-0000 年度年會委員會主任
    委員，既有上開違反章程之程序上嚴重瑕疵，原告未出席系
    爭決議，自得依民法第56條第1 項規定，於決議後3 個月內
    請求法院撤銷系爭決議等語，並聲明系爭決議應予撤銷。
三、被告則以第三人甲○○於96年3 月20日第3 次協調會中表示
    ：「我願捐1000萬元作為獅子會300G2 區社會服務專案基金
    ，誰捐出最高者，就讓此人做。」惟於原告表示願捐出1,10
    0 萬元時，第三人甲○○即表示願捐出1,200 萬元，而第三
    人柳福來則表示反對，依第三人吳東霖、柳福來於臺灣高等
    法院96年度抗字第895 號假處分事件之證言，足證上開協調
    會議，並未經全體參選人同意產生被推薦之提名人，協調並
    無結果。況以捐助獅子會300G2 區社會服務專案基金金額多
    寡，作為協調產生0000-0000 年度年會委員會主任委員被推
    薦人之方式，與賄選買票無異，有違公序良俗，應屬自始無
    效。又原告如認同上協調會協調已有結果，則其何以又參加
    獅子會300G2 區於96年4 月12日會員代表大會舉辦之獅子會
    300 複合區0000-0000 年度年會委員會主任委員候選人抽籤
    及投票。本件獅子會300G2 區參選300 複合區0000-0000 年
    度年會委員會主任委員之推薦人者，有原告、第三人甲○○
    、柳福來、陳正喜、黃簡美桂及庚○○等6 人，除柳福來於
    第3 次協調會後表示退選外，餘5 人均表示參選到底，且認
    捐獅子會300G2 區社會服務專案基金叫價，從300 萬元至1,
    200 萬元，選情激烈，顯然已無法以協調方式產生，甲○○
    乃依同上章程第50條第4 項規定，在徵得榮譽委員會主席柳
    福來及提名委員會全體提名委員戊○○、己○○、辛○○、
    壬○○、丙○○○6 人同意後，予以開放辦理候選人推薦登
    記，由獅子會300G2 區會員代表大會投票產生推薦人選，與
    同上章程附則規定，並無不合。由獅子會300 複合區96年 5
    月20日會員代表大會第3 案決議稱：「複合區於96年5 月10
    日收到300G2 區（96）秘榮字第266 號函表示：經300G2 區
    第三屆年會暨第四屆會員代表大會選舉結果，推薦甲○○獅
    友為2007至2008年度複合區年會委員會主任委員及2008至20
    09年度複合區理事、理事長候選人。審查意見：提請96年度
    會員代表大會議決。決議：經現場舉手表決結果以絕大多數
    贊成照案通過。」，即知本案業經國際獅子會臺灣總會審查
    通過。又依07-08 年度複合區年會主委暨08-09 年度議會議
    長選舉辦法，國際理事、第二副總會長候選人之推薦已明定
    「總監應聘任歷屆總監及與爭取提名人不屬相同分會之資深
    獅友5 人組織提名委員會辦理資格審查提名。」第三人甲○○於提請會員代表大會票選之前有將候選人原告、甲○○、
    陳正喜、黃簡美桂、庚○○計5 人推薦書，交由提名委員會
    （即戊○○、己○○、辛○○、壬○○、丙○○○5 名委員
    ）進行資格審查，審查結果5 名候選人資格均無不符。原告
    及第三人甲○○嗣均被提名為會員代表大會0000-0000 年度
    委員會被推薦人之候選人，原告參加會員代表大會選票簽號
    抽籤，並進行競選活動經會員代表大會投票，嗣由第三人甲○○勝出。系爭決議內容及程序並無違反同上章程規定，原
    告之主張均無理由等語，資為抗辯，並聲明駁回原告之訴。
四、兩造不爭執事實
（一）原告及第三人甲○○、柳福來、陳正喜、黃簡美桂及庚○○6 人，均曾任獅子會300G2 區總監，並同參加96年4 月
      21日召開之第三屆年會暨第四屆會員代表大會做成提名甲○○為獅子會300 複合區0000-0000 年度年會委員會主任
      委員被推薦人（即0000-0000 年度理事長暨總監議會議長
      候選人）之競選。
（二）上述主任委員被推薦人及議長候選人應依獅子會300G2 區
      章程附則第8 章第50條至52條規定產生。
（三）96年3 月20日召開之參選人協調會議，因第三人甲○○不
      抽籤，未達成以五輪積分抽籤方式決定積分最高者取得推
      薦權之協調結果。
（四）第三人戊○○、己○○、辛○○、壬○○、丙○○○5 人
      組成之提名委員會委員均為與爭取提名不屬相同分會之資
      深獅友，並未包括歷屆總監。
（五）提名委員會認2 人以上參選，選情激烈，而決意開放競選
      ，並資格審查後推薦原告及第三人甲○○、陳正喜、黃簡
      美桂、庚○○計5 人為上述主任委員被推薦人，並開會抽
      籤決定候選人號數。
（六）系爭決議提名第三人甲○○為上述主任委員被推薦人及議
      長候選人。
五、兩造爭執之事實
（一）第三人戊○○、己○○、辛○○、壬○○、丙○○○5 人
      所組成之提名委員會是否合於獅子會300G2 區章程附則第
      8 章第50條規定？
（二）96年3 月20日召開之參選人協調會議，是否達成由原告捐
      款1,100 萬元作為獅子會300G2 區社會服務專案基金，並
      推薦原告為主任委員被推薦人之協調結論？
（三）參選人如達成協調，系爭決議為無效或得撤銷？
（四）第三人戊○○、己○○、辛○○、壬○○、丙○○○5 人
      所組成之提名委員會認2 人以上參選不能協調，選情激烈
      ，而決意開放競選，並資格審查後推薦原告及第三人甲○○、陳正喜、黃簡美桂、庚○○計5 人為上述主任委員被
      推薦人是否合於同上章程附則第8 章第50條規定？
（五）原告是否參與提名委員會開會抽籤決定候選人號數？
（六）系爭決議時原告是否出席？
六、茲分述如下
（一）第三人戊○○、己○○、辛○○、壬○○、丙○○○5 人
      所組成之提名委員會不合同上章程附則第8 章第50條第 2
      項規定。
      依同上章程附則第8 章第50條2 項規定「總監應聘任歷屆
      總監與爭取提名不屬相同分會之資深獅友5 人組成提名委
      員會辦理資格審查提名」。經查，原告主張提名委員應由
      歷屆總監外，再聘任與爭取提名不屬相同分會之資深獅友
      5 人共同組成一事，已與同上章程附則第8 章第50條文義
      相符，並經證人庚○○、丁○○、己○○、戊○○、辛○○、壬○○到庭證稱屬實（見本院97年2 月20日言詞辯論
      筆錄所載）。原告此部分主張，自為可信。被告雖辯稱提
      名委員會僅須聘任包括歷屆總監及爭取提名不屬相同分會
      之資深獅友共5 人組成云云，自與同上章程附則第8 章第
      50 條 規定不合，不得憑採。本件提名委員會既係僅由第
      三人戊○○、己○○、辛○○、壬○○、丙○○○等人與
      爭取提名不屬相同分會之資深獅友組成，並未包括歷屆總
      監在內，提名委員會自非合法。
（二）96年3 月20日召開之參選人協調會議，並未達成推薦原告
      為述主任委員被推薦人之協調結論。
      依同上章程附則第52條第2 項規定「若有2 人以上爭取提
      名時，總監應聘任歷屆總監與爭取提名不屬相同分會之資
      深獅友5 人組成提名委員會辦理資格審查提名。提名前應
      先經協調，協調無結果時．．．」，而所謂協調係指參與
      協調之多數人間就協調事項經同向平行的意思表示使趨一
      致而成立之法律行為，其性質應屬合同行為，與契約行為
      有別。在參與協調之人就協調事項達成一致意思表後，自
      應受其拘束，然全體參與協調之人未達成一致意思前之協
      調過程，縱有發言，在表決時，參與協調人並不當然受其
      拘束，尚得為與在前發言或相反之主張，非如契約行為之
      要約人應受要約之拘束。經查，原告主張96年3 月20日召
      開之參選人協調會議中，同意以五輪積分抽籤方式決定何
      人積分最高者，取得推薦權。然第三人甲○○拒不抽籤，
      並表示其願出捐助 1,000萬元作為獅子會300G2 區專案基
      金。若誰出價超過1,000 萬元，就讓此人做等語，原告則
      表示願捐出1,100 萬元，並獲其餘參選人一致支持，第三
      人甲○○亦未反對，是應已協調完成推薦原告為獅子會30
      0 複合區主任委員之被推薦人之協調結果，惟待欲作成會
      議記錄時，第三人甲○○反悔拒簽，無礙前所成之協調結
      果一事，已為被告所否認，並辯稱協調時，於原告表示願
      捐出1,100 萬元後，第三人甲○○即表示願捐出1,200 萬
      元，而第三人柳福來則表示反對，協調並無結果等語。經
      查，本件爭取提名之參選人係2 人以上，依同上章程附則
      第52條第2 項規定應組成提名委員會，而本次由第三人戊○○、己○○、辛○○、壬○○、丙○○○5 人所組成之
      提名委員會不合同上章程附則第8 章第50條第2 項規定，
      已如前述，在提名委員會不合法前提下，嗣後縱經協調，
      能否合法達成協調，已非無疑。況，96年3 月20日所召開
      之參選人協調會議時，先因第三人甲○○不抽籤，致未能
      達成以五輪積分抽籤方式決定積分最高者取得推薦權之協
      調結果。雖第三人甲○○於繼續協調之初為其願捐1000萬
      元作為獅子會300G2 區社會服務專案基金，誰捐出最高者
      ，就讓此人做等語之發言後，原告隨即發言其願捐助1,10
      0 萬元等語，查，第三人甲○○或原告上述發言，均係參
      與協調之人未達成一致意思前協調過程之發言，因協調係
      屬合同行為，第三人甲○○並不當然受在前發言內容之拘
      束。在原告為願捐助1,100 萬元表示後，不論係如被告所
      辯當場提高捐助款1,200 萬元，或如原告所稱第三人甲○○於原告表示願捐助1,100 萬元後，第三人甲○○既拒簽
      協調決議，應認已不同意由捐助高於1,000 萬元者為被推
      薦人之發言，而為相反之主張或決定，該次協調自因第三
      人甲○○不同意，而未達成協調結果。
（三）參選人縱達成協調結果，系爭決議亦非無效。
      按「總會決議之內容違反法令或章程者，無效。」民法第
      56條第2 項固有明文。所謂決議內容違反法令或章程，係
      指其決議內容本身違反法令或章程之明文規定，或公序良
      俗等情形而言，與達成決議之該次總會之召集程序或決議
      方法，違反法令或章程不同。又依同上章程附則第8 章第
      50 條 第2 、4 項規定「若有2 人以上爭取提名時，總監
      應聘任歷屆總監與爭取提名不屬相同分會之資深獅友5 人
      組成提名委員會辦理資格審查提名。提名前應先經協調，
      協調無結果時，由現任總監、副總監及提名委員會全體委
      員會共同以無記名投票之類似累積投票法之方式進行提名
      投票就得票最多之一人辦理提名。提請本區會會員代表大
      會行使推薦同意權。未受提名之人，不得逕向會員代表大
      會要求行使推推薦同意權。」、「前二項所指二人以上爭
      取提名不能協調之情形，如選情過於激烈，總監為了區之
      團結和諧，得徵得榮譽委員會主席及提名委員會多數提名
      委員員之同意後，予以開放辦理候選推薦登記，再提交提
      名委員進行資格審查後，提請會員代表大會票選定之。」
      經查，原告主張參選人已協調由原告為主任委員被推薦人
      ，提名委員會即應依同上章程附則第8 章第50條第2 項規
      定提請會員代表大會對原告行使同意權。詎系爭決議竟依
      同條第4 項提名第三人甲○○為主任委員之被推薦人之決
      議內容，違反同上章程附則第8 章第50條第2 項，自屬無
      效等語。惟查，本件並無原告所稱各參選人已協調由原告
      為主任委員被推薦人之結果，已如前述，系爭決議自無原
      告所稱違反同上章程附則第8 章第50條第2 項規定之情形
      。又同上章程附則第8 章係為所規定主任委員（即議長候
      選人）之推薦所設規範，而依1 人爭取提名、2 人以上爭
      取提名、協調有無結果、選情是否激烈等不同情形，再由
      同上章程附則第50條、第51條分別規定會員大會時是否採
      取票選方式決定被推薦人選，核其內容，應係會員代表大
      會決定被推薦人選之決議方法之規範，依此召開之會員代
      表大會所為決議，不論其採行票選與否，其決議內容均為
      「提名某人為主任委員之被推薦人」，系爭決議內容既為
      「提名第三人甲○○為主任委員之被推薦人」，其內容並
      無違反章程或法令之情形。至於原告所稱本件各參選人既
      協調由原告為主任委員被推薦人，會員代表大會應依同上
      章程附則第8 章第50條第2 項規定方法而決議提名原告，
      而非依同條第4 項規定開放登記依票選方法而為系爭決議
      提名第三人甲○○云云，僅係系爭決議票選方法是否違反
      同上章程附則第8 章第50條第2 項、51條規定之決議方法
      ，尚非系爭決議內容違反章程之情形，系爭決議自非無效
      。
（四）第三人戊○○、己○○、辛○○、壬○○、丙○○○5 人
      所組成之提名委員會推薦原告及第三人甲○○、陳正喜、
      黃簡美桂、庚○○計5 人為上述主任委員被推薦人違反同
      上章程附則第8 章第50條規定。
      經查，同上提名委員既係僅由第三人戊○○、己○○、辛○○、壬○○、丙○○○等人與爭取提名不屬相同分會之
      資深獅友組成，並未包括歷屆總監在內，因違反同上章程
      附則第8 章第50條第2 項規定而不合法，其所為提名自亦
      不合法。
（五）原告參與提名委員會開會抽籤決定候選人號數。
      查，被告辯稱原告參加提名委員會開會抽籤決定候選人號
      數一事，已據證人丁○○、己○○、戊○○、辛○○到庭
      均證稱原告自行抽簽並抽到1 號等語屬實（見本院97年2
      月20日言詞辯論筆錄）。
（六）原告出席系爭決議。
      查，原告主張出席系爭決議，未當場表示異議一事，已為
      被告所否認，而據證人丁○○證稱：「我是常務監事，要
      數票後才封票。我到會場時，原告已在會場拜票，投票時
      原告有在場，原告有投票。」、證人戊○○證稱：「我有
      在場，我有參加年會，原告有在場，原告有無投票我不清
      楚。」、證人己○○證稱：「我有在場，原告有在現場拜
      票，我不知道原告有無投票。」及證人辛○○證稱：「我
      跟原告都有在場，至於原告有無投票我不清楚。」（見本
      院97年2 月20日言詞辯論筆錄），顯見原告業已出席系爭
      決議。原告主張其未出席云云，與事實不合，自非可採。
七、先位聲明部分
      按「總會決議之內容違反法令或章程者，無效。」民法第
    56條第2 項固有明文。經查，原告先位主張96年3 月20日召
    開之參選人協調會議，已達成推薦原告為主任委員被推薦人
    之結果，系爭決議反於協調結果做成提名甲○○為主任委員
    被推薦人，系爭決議內容違反章程而無效一事，惟查，提名
    委員於96年3 月20日所召開之參選人協調會議，並未達成推
    薦原告主任委員被推薦人之協調結果，系爭決議內容亦無違
    反章程之情事，已如六 (二)、 (三)所述。原告主張系爭決
    議內容違反章程無效云云，因與事實不合，而不得憑採。原
    告依民法第56條第2 項規定，先位聲明確認系爭決議無效，
    為無理由，自應駁回。
八、備位聲明部分
    按「總會之召集程序或決議方法，違反法令或章程時，社員
    得於決議後三個月內請求法院撤銷其決議。但出席社員，對
    召集程序或決議方法，未當場表示異議者，不在此限。」民
    法第56條第1 項亦有明文。經查，原告備位主張系爭決議方
    法違反章程，原告未出席系爭決議，自得訴請法院撤銷系爭
    決議一事，查，系爭決議雖有決議方法違反章程之情事，已
    如六 (四）所述。然查，原告既已出席並參與候選號數抽籤
    及開放競選，亦如六 (五)、 (六)所述，復未證明其於系爭
    決議當場提出異議。若許原告因選舉結果不利於己，事後轉
    而主張決議方法為違反法令，並得訴請法院撤銷該項決議，
    不啻許原告任意翻覆，影響法律秩序安定甚鉅，亦有違誠信
    。原告依民法第56條第1 項規定，備位聲明撤銷系爭決議，
    亦無理由，自應駁回。
九、綜上所述，原告依民法第56條第2 項規定，先位聲明確認系
    爭決議無效，及依民法第56條第1 項前段規定，備位聲明系
    爭決議應予撤銷，均無理由，應予駁回。
十、本件事證已臻明確，兩造其餘之攻擊或防禦方法，及未經援
    用之證據，核與判決之結果不生影響，爰無逐一論駁之必要
    ，併此敘明。
十一、訴訟費用負擔之依據民事訴訟法第78條。
中    華    民    國    97    年    3     月    12    日
                  民事第三庭  法  官  張天民
以上正本係照原本作成。
如對本判決上訴，須於判決送達後20日內向本院提出上訴狀。
中    華    民    國    97    年    3     月    12    日
                              書記官  劉彩華


司法院資訊處製作；財團法人民間司法改革基金會備份。
